【裁判字號】    95,台上,551
【裁判日期】    950126
【裁判案由】    殺人等罪
【裁判全文】
最高法院刑事判決              九十五年度台上字第五五一號
    上  訴  人  甲○○
                        1 號.
上列上訴人因殺人等罪案件，不服台灣高等法院花蓮分院中華民
國九十四年十一月二十二日第二審更審判決（九十四年度上重更
(一)字第六二號，起訴案號：台灣台東地方法院檢察署九十三年度
偵字第三九七號），提起上訴，本院判決如下：
    主  文
原判決撤銷，發回台灣高等法院花蓮分院。
    理  由
本件原判決認定：上訴人甲○○未經許可，約自民國九十三年二
月十三日起，在台東縣台東市○○路○段一九一號住處，即其姪
陳抱龍所經營之巨光廣告社，持有具有殺傷力之制式轉輪手槍一
支（槍枝管制編號：0000000000，含彈匣一個）及口
徑零點三八吋制式子彈五顆。其因知悉友人林天行財力不錯，即
起意持槍向林天行恐嚇勒索金錢，乃於同年月十三日晚上七、八
時許，在巨光廣告社裡邀約同住於該廣告社內之員工賴昱任（另
經原審判決確定），共同以持槍恐嚇之方式，向林天行勒索新台
幣（下同）一百五十萬元，同時允諾事成之後分給賴昱任十五萬
元。同月十五日中午十二時許，上訴人先以其所有之00000
00000號行動電話，多次與賴昱任聯繫恐嚇林天行之事。同
日下午五時許，上訴人即在巨光廣告社裡，告知當晚進行勒索，
同時將其持有之上開制式轉輪手槍一支（已裝滿上開制式子彈五
顆）交予賴昱任，囑賴昱任自稱為「阿旺」，質問林天行為何向
警察告發綽號「阿財」施用安非他命，致「阿財」被警逮捕，林
天行須以一百五十萬元擺平前開事端，否則對其不利，並再次承
諾事成後分給賴昱任十五萬元。上訴人旋即以其行動電話撥打林
天行所使用之0000000000號行動電話，邀約至巨光廣
告社。同晚八時過後，林天行駕駛其所有之７Ｓ—１５８８號賓
士自用小客車抵達巨光廣告社，上訴人與賴昱任即共同基於先前
意圖為自己不法所有之犯意聯絡，依事先謀議，由賴昱任自稱「
阿旺」，質問林天行為何向警察告發其友人「阿財」施用安非他
命，致「阿財」為警逮捕，並持上開手槍恐嚇林天行拿出一百五
十萬元擺平此一事端，否則將對之不利，惟因林天行不從而未得
逞。上訴人見事不成，假意規勸賴昱任勿衝動而將手槍收回，再
藉口送賴昱任回桃園，要求林天行開車載送其二人至高雄，以便
途中藉機遊說林天行出借金錢周轉，林天行不勝其擾，乃於當晚
九時三十分許，駕駛上開自用小客車載送上訴人坐於右前座，賴
昱任坐於後座，同赴高雄；途中，上訴人一再要求林天行借給金
錢。車抵高雄後，上訴人復藉口賴昱任之老大已準備至台東接回
賴昱任，要求林天行開回台東，翌（十六）日凌晨一時三十二分
許，於屏東縣枋寮鄉千越加油站加油後，林天行因深夜長時間駕
車，體力不濟，改由上訴人駕駛，林天行則坐於右前座休息，旋
即入睡，車行至屏東縣楓港附近時，上訴人又將車迴轉開往高雄
，抵達高雄後，林天行醒來發覺有異，再由其接手駕駛，將車掉
頭開回台東，上訴人仍坐於右前座，途經楓港時，林天行又因勞
累，將車停於道旁小憩片刻。上訴人及賴昱任下車，上訴人告以
賴昱任，林天行可能對其二人不利，二人即另行起意共同殺害林
天行，尚在商議殺人方式時，因林天行醒來而暫緩其事，續行上
路後，車過南迴公路森永檢查哨時，再度由上訴人接手駕駛，林
天行再換至右前座休息，同日五時三十分許，上訴人見林天行已
入熟睡狀態，即將車輛停放在台十一線一六八公里二百公尺即台
東市○○路東海岸加油站附近處，將林天行所坐之座椅椅背放下
，使林天行身體平躺，臉朝駕駛座，後枕部露出，而後打開右後
車門，再將上開手槍交予賴昱任，示意賴昱任射擊林天行後腦，
由賴昱任蹲於右後車門外，持上開手槍由下往上，朝林天行之後
枕部略靠左下方射擊一發，子彈貫穿其腦部後，由左額顳部射出
，致林天行腦裂傷併大出血，導致顱內出血，終因神經性休克死
亡等情。因而撤銷第一審之判決，改判各依牽連犯從一重論處上
訴人共同未經許可，持有手槍罪刑（處有期徒刑六年，併科罰金
新台幣十萬元），及共同殺人罪刑（處無期徒刑，褫奪公權終身
），固非無見。
惟查：(一)、持有槍彈後執以犯特定之罪，如持有者原即意圖犯該
罪而持有槍彈，則其持有槍彈之行為與所犯該特定罪名間，固有
方法結果之牽連關係；但若持有者原非為犯某特定之罪而持有槍
彈，而係事後另行起意始持該槍彈犯罪，其持有槍彈之行為與其
後另行起意執持該槍彈所犯之罪，即應依刑法第五十條規定併合
處罰。故行為人持有槍彈後執以犯罪之情況，其持有槍彈之意圖
為何，關乎該持有槍彈之犯行與其後持以所犯之罪，究應併合處
罰，抑或從一重處斷，審理事實之法院自應明確認定，詳細記載
，並於理由內說明憑以認定之依據。原判決事實欄記載上訴人未
經許可，約自九十三年二月十三日起在其住處持有前揭手槍一支
及子彈五顆，「其因知悉友人林天行財力不錯，即起意持槍向林
天行恐嚇勒索金錢，乃……」（見原判決第一頁末四列至次頁首
列），似認定上訴人係先持有前揭手槍、子彈後，始起意持向林
天行恐嚇取財，如果無訛，其所犯持有前揭手槍罪名與恐嚇取財
罪名間，即無方法結果之牽連關係，而應併合處罰，惟原判決竟
依牽連犯從一重論以未經許可，持有手槍罪名，顯有判決不適用
法則之違法。又上訴人雖自九十三年二月十三日起持有前揭槍、
彈，但迄其於同月十六日下午向警投案而交出該槍、彈時止，其
僅有一個持有行為，是其與賴昱任共同向上訴人恐嚇取財未遂後
，又另行持該槍彈射殺林天行，係原來持有狀態之繼續，非另一
個持有行為，原判決認上訴人所犯之持有手槍罪與殺人罪間，亦
有方法、目的之牽連關係（見原判決第十二頁第十一至十三列）
，即將一持有行為之繼續狀態割裂為二個可獨立成罪之持有行為
，同有違誤。(二)、證據雖已調查，而其內容未明瞭者，即與未經
調查無異，如遽行判決，仍屬應於審判期日調查之證據而未予調
查。原判決雖以內政部警政署刑事警察局鑑驗通知書之記載及該
局鑑識科巡官羅嘉欣在原審更審中證述：送驗檢體僅有林天行左
、右手虎口處及上訴人左、右手虎口、黑色夾克左、右袖處之檢
體，無法確定林天行是如何被射擊，開槍者左、右手虎口不一定
就會留有射擊殘跡，因為它是氣態的混合物，如果射擊殘跡沒有
留在手上，就不會有射擊殘跡，但開槍的話一定會有射擊殘跡等
語，而謂「即難僅因林天行左、右手虎口處及被告（上訴人）左
、右手虎口、黑色夾克右袖處之檢體，檢出射擊火藥殘跡，遽以
認定本件係因被告與被害人搶槍時，不慎擊發而導致被害人中彈
死亡」（見原判決第八頁第六列至次頁首列）。惟羅嘉欣係陳稱
：「射擊火藥殘跡之距離要依據槍枝之特性以及當時週遭之環境
而定，如果在密閉之空間內射擊的話，射擊火藥殘跡在十公尺以
內都有可能產生；射擊火藥殘跡會從槍枝四周噴出，不會停留在
固定的點上」，亦即射擊火藥殘跡在十公尺以內都有可能產生，
係指在密閉空間內射擊而言，然原判決係認定上訴人將林天行之
座椅椅背放下，使林天行身體平躺，臉朝駕駛座，後枕部露出，
而後打開右後車門，再將手槍交予賴昱任並示意射擊林天行後腦
，由賴昱任蹲於右後車門外，持槍朝林天行後枕部略靠左下方射
擊一槍；似認開槍射擊時上訴人及賴昱任均在車門外。如果無訛
，則上訴人於射擊當時顯非在密閉之空間內，茍非其與林天行搶
槍爭奪之際擊發子彈，何以其左、右手虎口與黑色夾克右袖經檢
驗出有射擊火藥殘跡之特性金屬元素鋇─鉛─銻（Ｂａ─Ｐｂ─
Ｓｂ）成分，原審仍未釐清，則其遽以送驗檢體不齊全及羅嘉欣
之證詞，即謂上訴人所辯係因其與林天行搶槍時槍枝走火為無可
採信，非唯速斷，亦有判決理由不備之可議。以上或為上訴意旨
所指摘，或為本院得依職權調查之事項，應認仍有發回更審之原
因。
據上論結，應依刑事訴訟法第三百九十七條、第四百零一條，判
決如主文。
中    華    民    國  九十五  年    一    月  二十六  日
                      最高法院刑事第十一庭
                          審判長法官  謝  俊  雄
                                法官  陳  世  雄
                                法官  魏  新  和
                                法官  吳  信  銘
                                法官  徐  文  亮
      本件正本證明與原本無異
                                      書  記  官
中    華    民    國  九十五  年    二    月    三    日
                                                      Y


司法院資訊處製作；財團法人民間司法改革基金會備份。
